臺灣桃園地方法院民事判決　　　　　　 100年度簡上字第40號
上　訴　人　徐慶輝
被　上訴人　楊武雄
　　　　　　黃邱來玉
上列當事人間請求返還不當得利等事件，上訴人對於中華民國10
0 年2 月9 日本院桃園簡易庭99年度桃簡字第402 號第一審判決
提起上訴，於100 年11月29日辯論終結，本院判決如下：
    主  文
上訴駁回。
第二審訴訟費用由上訴人負擔。
    事實及理由
壹、程序方面：
    按在第二審為訴之變更或追加，非經他造同意，不得為之，
    但擴張或減縮應受判決事項之聲明者，不在此限，民事訴訟
    法第446 條第1 項但書、第255 條第1 項但書第3 款定有明
    文。上開規定，依同法第436 條之1 第3 項規定，於簡易訴
    訟程序之上訴程序亦準用之。本件上訴人於原審起訴時，原
    聲明：被上訴人楊武雄應給付伊新台幣（下同）12萬3,048
    元；被上訴人黃邱來玉應給付伊14萬2,541 元，及均自民國
    85年1 月8 日起至清償日止，按年息5%計算之利息等語。原
    審審理後，駁回上訴人之請求，上訴人不服，就原合計請求
    金額中之19萬1,752 元提起本件上訴（見本院卷第5 頁），
    並以民事上訴理由狀補充說明上訴後係請求被上訴人楊武雄
    給付伊8 萬5,807 元、被上訴人黃邱來玉給付伊10萬5,945
    元，並均自84年5 月5 日起至清償日止，按年息5%計算之利
    息（見本院卷第54頁）。可知上訴人係就原判決一部提起上
    訴，並擴張伊就法定遲延利息之請求，惟上訴人嗣於本院10
    0 年7 月6 日準備程序中，又將上開利息請求之起算日變更
    為伊於原審請求之85年1 月8 日（見本院卷第101 頁），核
    屬減縮應受判決事項之聲明，依上規定，上訴人先擴張後減
    縮應受判決事項之聲明，尚無不合，均應准許，先予敘明。
貳、實體方面：
一、上訴人起訴主張：
  (一)伊於83年10月18日與被上訴人楊武雄、黃邱來玉及訴外人黃
    元靖（原名黃登生）合夥承購坐落於桃園縣桃園市○○段北
    門埔子小段68地號土地，及其上門牌號碼為桃園縣桃園市○
    ○街70號之房屋（下稱系爭不動產），約定每人出資100 萬
    元，應有部分各為四分之一，然因為被上訴人資金不足，遂
    由伊為被上訴人楊武雄、黃邱來玉分別代墊13萬3,795 元、
    15萬3,288 元。嗣於84年5 月5 日，兩造與黃元靖達成協議
    ，約定由黃元靖向兩造買受系爭不動產四分之三之應有部分
    ，而系爭不動產之銀行貸款利息、房屋稅、地價稅及水電費
    等費用，均由黃元靖負擔。黃元靖為支付系爭不動產買賣價
    金，遂於84年10月7 日向訴外人徐李秀借款350 萬元，並將
    系爭不動產過戶予徐李秀作為借款之擔保，復以切結書約定
    若黃元靖於3 個月內無法清償上開借款，即將系爭不動產作
    價3,514 萬3,700 元售予徐李秀。嗣因黃元靖屆期無法付款
    ，兩造遂與黃元靖解除買賣契約，並將系爭不動產以上開價
    格售予徐李秀，於扣除台灣中小企業商業銀行股份有限公司
    （下稱中小企銀）貸款3,000 萬元、利息78萬1,800 元、房
    屋稅金16萬6,000 元、水費、瓦斯及電話費共1 萬2,909 元
    後，盈餘共計418 萬3,791 元，由股東4 人均分，每人得取
    得104 萬5,947 元，而被上訴人已陸續領回103 萬5,000 元
    ，惟伊已為被上訴人楊武雄墊付資金13萬3,795 元，則被上
    訴人楊武雄尚溢領12萬3,048 元；伊為被上訴人黃邱來玉墊
    付資金15萬3,288 元，被上訴人黃邱來玉尚溢領14萬2,541
    元。爰依不當得利之法律關係，提起本訴，並聲明：被上訴
    人楊武雄應給付伊12萬3,048 元；被上訴人黃邱來玉應給付
    伊14萬2,541 元，及均自85年1 月8 日起至清償日止，按年
    息5%計算之利息等語（原審審理後，駁回上訴人之請求，上
    訴人就請求被上訴人楊武雄給付伊8 萬5,807 元、被上訴人
    黃邱來玉給付伊10萬5,945 元部分不服而提起本件上訴，至
    逾此金額之請求經原審判決敗訴部分，則未據聲明不服）。
  (二)依據本院92年度簡上字第33號民事判決，伊投資出資及代墊
    款項合計248 萬643 元，實際僅取得213 萬3,889 元，伊即
    受有34萬6,574 元之損失。而被上訴人楊武雄於84年5 月5
    日結算，其股金為86萬6,205 元、代墊稅金為4 萬1,500 元
    、分股營利為4 萬5,947 元，合計95萬3,652 元，扣除伊代
    墊股金之法定利息4,459 元（即伊所代墊股金13萬3,795 元
    自84年5 月5 日起至85年1 月8 日止以5%計算之）即94萬9,
    193 元，被上訴人楊武雄已領103 萬5,000 元，減去上開金
    額為8 萬5,807 元，即應返還予伊；被上訴人黃邱來玉於84
    年5 月5 日結算，其股金為84萬6,712 元、代墊稅金為4 萬
    1,500 元、分股營利為4 萬5,947 元，合計95萬4,159 元，
    扣除伊代墊股金之法定利息5,104 元（即伊所代墊股金15萬
    3,288 元自84年5 月5 日起至85年1 月8 日止以5%計算之）
    即92萬9,055 元，被上訴人黃邱來玉已領103 萬5,000 元，
    減去上開金額為10萬5,945 元，即應返還予伊。爰提起本件
    上訴，並聲明：1.原判決關於駁回上訴人後開第2 項之訴部
    分廢棄；2.被上訴人楊武雄、黃邱來玉應分別給付上訴人8
    萬5,807 元、10萬5,945 元，及均自85年1 月8 日起至清償
    日止，按年息5%計算之利息等語。
二、被上訴人則辯以：其與上訴人及黃元靖共同出資合購系爭不
    動產，嗣約定由黃元靖買受兩造就系爭不動產四分之三之應
    有部分，然因黃元靖無法如期支付價金，遂與黃元靖解除買
    賣契約，另將系爭不動產以3,514 萬3,700 元之價格出售予
    徐李秀，而系爭不動產之銀行貸款利息、房屋稅金、水電費
    等費用，乃約定係由黃元靖負擔，因此，上開出售所得價金
    扣除應償還予銀行之貸款債務3,000 萬元後，賣屋盈餘共計
    514 萬3,700 元，應由股東4 人均分，每人應得取得128 萬
    5,925 元，惟上訴人竟領取229 萬1,900 元，僅交付被上訴
    人103 萬5,000 元，仍各積欠25萬0,925 元未交付，反而主
    張代墊款之權利，實屬無據，上訴人起訴及上訴皆無理由等
    語，並聲明：如主文所示等語。
三、兩造不爭執事項：
  (一)兩造於83年10月18日與黃元靖訂立買賣合股契約書（見原審
    卷(一)第52、53頁），合夥購買系爭不動產，約定每人出資10
    0 萬元，各持股份四分之一。然因被上訴人楊武雄僅出資86
    萬6,205 元、被上訴人黃邱來玉僅出資84萬6,712 元，乃由
    上訴人為被上訴人楊武雄代墊13萬3,795 元、為被上訴人黃
    邱來玉代墊15萬3,288 元。
  (二)嗣於84年5 月5 日，兩造與黃元靖約定以2,647 萬4,141 元
    之價格，並由黃元靖買受兩造上述合計四分之三之持股，並
    由黃元靖負擔銀行貸款利息、房屋稅、地價稅及水電費等費
    用（見原審卷(一)第9-13頁）。
  (三)黃元靖為支付上開買賣價金，於84年10月7 日向徐李秀借款
    350 萬元，並將系爭不動產過戶予徐李秀作為借款擔保。兩
    造、黃元靖與徐李秀另以切結書約定，黃元靖於借款後3 個
    月內無法清償時，即應將系爭不動產以3,514 萬3,700 元之
    價格售予徐李秀（見原審卷(一)第16、17頁）。嗣因黃元靖屆
    期無法清償，遂依上開價格售予徐李秀，兩造與黃元靖並合
    意解除上開買賣契約（見原審卷(二)第17頁、本院卷第104 、
    105 頁）。
  (四)系爭不動產上尚負有銀行貸款債務3,000 萬元、銀行貸款利
    息78萬1,800 元，須先於賣得價金中扣除，由徐李秀向銀行
    清償。又系爭不動產之水費、瓦斯及電話費共1 萬2,909 元
    係由上訴人先行墊付，房屋稅金16萬6,000 元中二分之一即
    8 萬3,000 元由上訴人先行墊付，另二分之一由被上訴人各
    墊付二分之一，即各墊付4 萬1,500 元（見原審卷(二)第18頁
    ）。
  (五)被上訴人2 人業已取得出售系爭不動產之利潤各為103 萬5,
    000 元；上訴人則取得229 萬1,900 元（見原審卷(二)第18頁
    ）。
四、上訴人主張：伊於系爭合夥中，提出投資出資及代墊款項合
    計248 萬643 元，惟僅實際取得213 萬3,889 元，伊即受有
    34萬6,574 元之損失。而依84年5 月5 日結算結果，被上訴
    人楊武雄之股金為86萬6,205 元、代墊稅金為4 萬1,500 元
    、分股營利為4 萬5,947 元，合計應得95萬3,652 元，扣除
    伊代墊股金之法定利息4,459 元即94萬9,193 元，而其已領
    103 萬5,000 元，溢領8 萬5,807 元；被上訴人黃邱來玉之
    股金為84萬6,712 元，依同上方式計算，應得92萬9,055 元
    ，惟已領得103 萬5,000 元，溢領10萬5,945 元。被上訴人
    於系爭合夥中溢領應得之款項，自屬不當得利，應返還予伊
    等語，然為被上訴人所否認，經查：
  (一)上訴人雖主張：兩造於84年5 月5 日將系爭不動產合夥之持
    股合計四分之三出售予黃元靖時，業已進行結算，依結算結
    果，被上訴人各自取回上述之出資，並應分別將伊所代墊之
    出資返還，因此，被上訴人所各取得之103 萬5,000 元，依
    上述方式計算後，自有溢領之情事等語，並提出上述84年5
    月5 日之不動產買賣契約書為證。然查，上述買賣契約嗣因
    黃元靖未能支付系爭不動產買賣價金，兩造遂與黃元靖解除
    買賣契約乙情，業據被上訴人楊武雄於本院90年度簡上字第
    107 號確認本票債權不存在事件中具結證稱：黃元靖當初有
    拿本票予其、黃邱來玉、徐慶輝作為買賣之部分價金，當初
    好像1 人給1 張本票，惟後來黃元靖無法購買系爭不動產，
    其3 人即同意與黃元靖解除契約，其和黃邱來玉均有將本票
    還給黃元靖，並沒有要沒收本票作為違約金等語明確（見本
    院90年度簡上字第107 號卷第64頁），此據本院依職權調閱
    上開卷宗無訛，核與黃元靖於本院86年度訴字第1374號請求
    返還價金事件中之證述相符，此亦據原審調閱該案卷宗無誤
    ，復據兩造於本件就該買賣契約業經合意解除乙節所不爭執
    ，詳如前述，是足認兩造與黃元靖間於84年5 月5 日就系爭
    不動產所為之買賣契約，在將系爭不動產出賣予徐李秀時，
    業已經買賣雙方合意而為解除明確。
  (二)按契約經解除者，溯及訂約時失其效力，與自始未訂契約同
    。此與契約之終止，僅使契約嗣後失其效力者迥異，最高法
    院著有40年台上字第1020號、23年上字第3968號判例意旨可
    資參照；次按，合夥因目的事業已完成而解散，合夥解散後
    ，其清算由合夥人全體或由其所選任之清算人為之；合夥財
    產，應先清償合夥之債務，清償債務後，其賸餘財產應返還
    各合夥人之出資；合夥財產，於清償合夥債務及返還各合夥
    人出資後，尚有賸餘者，按各合夥人應受分配利益之成數分
    配之；分配損益之成數，未經約定者，按照各合夥人出資額
    之比例定之，88年4 月21日修正公布前之民法第692 條第3
    款、第694 條第1 項、第697 條第1 項、第2 項、第699 條
    、第677 條第1 項分別定有明文。承前，兩造與黃元靖就系
    爭不動產之買賣契約成立時，雖已就系爭合夥進行清算，即
    兩造各自取回出資，並由被上訴人將上訴人所代墊之出資返
    還，復由黃元靖負擔給付兩造所代墊之稅金、水電費等，惟
    該84年5 月5 日之買賣契約既經解除，依上說明，與契約自
    始不成立生同一之結果，故因契約所生之債權債務，溯及訂
    約當初全然消滅，亦即與自始未訂契約同，系爭合夥既未於
    84年5 月5 日因黃元靖買受兩造全部股份而終結，則基於該
    買賣契約所進行之合夥清算即失所附麗，自不生清算之效力
    ，兩造與黃元靖間就系爭合夥之法律關係，自應回復最初兩
    造與黃元靖間之合夥關係無訛，亦即每人之持股均為四分之
    一，並應依此比例分派盈餘或進行清算，當可認定。
  (三)基上，在系爭不動產出賣予徐李秀後，應認為兩造與黃元靖
    於系爭合夥之目的事業已完成而應解散，則依上揭法律規定
    ，此出賣予徐李秀所得之價金，自應以上開合夥出資比例作
    一清算分配。再查，系爭不動產係以3,514 萬3,700 元作價
    出售予徐李秀，惟須先扣除系爭不動產原貸款3,000 萬元及
    貸款利息78萬1,800 元，始為系爭合夥所得價金，業如前述
    ，又兩造因代墊而支出水費、瓦斯及電話費共1 萬2,909 元
    、房屋稅金16萬6,000 元，屬合夥債務，應於分配盈餘前先
    予扣除，再扣除應返還之約定合夥出資各100 萬元合計400
    萬元（詳後述），因此，兩造及黃元靖所得分配之盈餘即為
    18萬2,991 元（計算式：35,143,700－30,000,000－781,80
    0 －12,909－166,000 －4,000,000 ），而依前述合夥出資
    持股比例各四分之一計算，合夥人每人可分得4 萬5,748 元
    （計算式：182,991 ÷4 ，小數點以下四捨五入），加計前
    述兩造分別代墊之費用及出資各100 萬元，上訴人應分得11
    4 萬1,657 元（計算式：45,748＋出資1,000,000 ＋水費等
    12,909＋房屋稅83,000）；被上訴人楊武雄應分得108 萬7,
    248 元（計算式：45,748＋出資1,000,000 ＋房屋稅41,500
    ）；被上訴人黃邱來玉應分得108 萬7,248 元（計算式：同
    被上訴人楊武雄部分）。而被上訴人於系爭不動產出售徐李
    秀後，各取得103 萬5,000 元，業如前述，未逾依合夥約定
    持股比例所應分配之金額，反有短少，則上訴人主張：被上
    訴人於合夥結算款中溢領其2 人所應得之款項，致伊因而短
    少領取結算款，而有不當得利情事云云（見本院卷第101 頁
    ），顯無可採。
  (四)至於，上訴人另主張伊於系爭合夥中，代墊被上訴人2 人及
    黃元靖未出資足額之金額等語，縱令屬實，無論上訴人係出
    於如何之法律關係代該3 人向系爭合夥提出出資差額，經核
    均屬上訴人於系爭合夥外，分別與被上訴人楊武雄、黃邱來
    玉及黃元靖3 人所各別成立之法律關係，而被上訴人2 人之
    出資，因上訴人之代墊，均已屬足額出資約定之100 萬元，
    對系爭合夥而言，被上訴人均無短付約定出資額之事實。上
    訴人如欲請求被上訴人或黃元靖該部分出資差額之返還，自
    應分別依其等間法律關係對之請求，要無以之主張兩造基於
    系爭合夥出資比例所為清算，被上訴人有溢領而生不當得利
    情事之餘地，附此敘明。
五、綜上所述，兩造與黃元靖間就於84年5 月5 日訂立系爭不動
    產之買賣契約已經合意解除，兩造與黃元靖間之原有系爭合
    夥關係仍存在，嗣此合夥關係因系爭不動產出賣予徐李秀而
    應予解散清算，依清算結果，每人各應分得出賣系爭不動產
    所得價金四分之一，依前述計算結果，被上訴人均無溢領應
    受分配金額之情事。從而，上訴人基於不當得利之法律關係
    ，請求被上訴人楊武雄給付伊8 萬5,807 元、被上訴人黃邱
    來玉給付伊10萬5,945 元，及均自85年1 月8 日起至清償日
    止，按年息5%計算之利息，為無理由，不應准許。原審為上
    訴人敗訴之判決，理由雖有不同，惟結論尚無二致，仍應予
    維持。上訴意旨指摘原判決就伊上開請求金額部分不當，求
    予廢棄改判，為無理由，應予駁回。
六、本件事證已臻明確，兩造其餘之主張、陳述及所提之證據資
    料，核與判決結果無何影響，爰不一一論述，附此敘明。
七、據上論結，本件上訴為無理由，依民事訴訟法第436 條之1
    第3 項、第449 條第2 項、第78條，判決如主文。
中    華    民    國  100     年    12    月    20    日
                  民事第一庭審判長法  官  郭琇玲
                                  法  官  魏于傑
                                  法  官  范明達
上列正本證明與原本無異。
本判決不得上訴。
中    華    民    國  100     年    12    月    21    日
                                  書記官  李心怡